臺灣高等法院民事判決　　　　　　　　 94年度上易字第712號
上　訴　人　乙○○
訴訟代理人　劉衡慶律師
　　　　　　鄭文傑律師
上　一　人
複　代理人　林曜辰
被　上訴人　甲○○○
訴訟代理人　王東山律師
複　代理人　李美寬律師
　　　　　　林孝甄律師
上列當事人間請求拆屋還地事件，上訴人對於中華民國94年7月4
日臺灣基隆地方法院93年度訴字第472號第一審判決提起上訴，
本院於94年11月29日言詞辯論終結，判決如下：
    主      文
原判決廢棄。
被上訴人在第一審之訴及假執行之聲請均駁回。
第一、二審訴訟費用由被上訴人負擔。
    事實及理由
一、被上訴人主張：伊於民國93年間經由台灣基隆地方法院（下
    稱原法院）之拍賣程序，買受取得坐落台北縣瑞芳鎮○○○
    段魚坑小段137-10地號土地（下稱系爭土地）所有權，惟
    上訴人所有之建物即門牌台北縣瑞芳鎮○○○路181之7號（
    下稱系爭建物），竟有部分占有系爭土地如原判決附圖所示
    Ａ部分、面積53㎡（下稱Ａ部分）。因系爭建物係屬新建，
    於建築之時，系爭土地原所有人廖為能已不知所蹤，自無從
    同意上訴人越界建築；縱廖為能曾將系爭土地出售他人，伊
    亦未繼受為該契約之當事人；且前揭越界部分之建物，係上
    訴人於系爭建物主體外，加建作為廚廁之用，即使予以拆除
    ，亦無礙於系爭建物之整體性，與民法第796條規定有別，
    自屬無權占有。又系爭土地Ａ部分之位置，適為可供車輛出
    入之平地，上訴人繼續使用該部分，恐致伊無法充分使用系
    爭土地。爰訴請求上訴人將越界Ａ部分之建物拆除，並返還
    所占土地等語。
二、上訴人則以：廖為能先於62年6月8日將部分系爭土地及相鄰
    之同小段137-95地號土地（下稱137-95地號土地），面積合
    計「寬40台尺，深80台尺」，以新台幣（下同）5萬4千元代
    價售予訴外人胡張秀，其中137-95地號土地已完成所有權移
    轉登記，惟系爭土地因屬旱地，依當時法令無法分割移轉，
    故仍登記為廖為能所有；胡張秀復於77年8月1日將137-95地
    號土地及系爭土地緊鄰137-95地號土地處分割出12.9坪售予
    伊。嗣伊於92年間建築系爭建物，雖有逾越系爭土地之疆界
    ，惟當時系爭土地所有人廖為能並未異議，僅告以不得越過
    系爭土地內之圍牆，伊亦依其指示建築；且越界部分之建物
    ，與系爭建物屬一體成型，並非屋外簡陋廚廁，自有民法第
    796條規定之適用，廖為能對之既負容忍義務，受讓取得系
    爭土地所有權之被上訴人亦不得請求拆除等語為辯。原審為
    上訴人敗訴之判決，上訴人上訴聲明為：
    (一)原判決廢棄。
    (二)被上訴人在第一審之訴及假執行之聲請均駁回。
    被上訴人則聲明：上訴駁回。
三、兩造不爭之事實：
　　(一)被上訴人於93年3月25日經由原法院之拍賣程序買受系爭
  　　土地，並於93年4月5日辦理所有權移轉登記（見原審卷第
　    8、12-18頁－土地所有權狀、土地登記謄本、原法院函、
      民事執行處證明書、不動產權利移轉證明書）。
  　(二)與系爭土地相鄰之137-95地號土地，原為廖為能所有，於
      62年6月8日售予胡張秀，胡張秀又於77年8月1日將之售予
      上訴人，而上訴人所有系爭建物逾越系爭土地疆界，占有
      系爭土地Ａ部分（見原審卷第19、42-45、91-94頁，本院
      卷第56-65頁－土地所有權狀、不動產買賣契約、暫收字
      據、勘驗測量筆錄、土地複丈成果圖、照片）。
    (三)系爭建物係於92年間，系爭土地經原法院實行拍賣程序時
      建築完成（見原審卷第13頁，本院卷第45、76、85頁－原
      法院執行事件案號年份、證人廖為能之證詞、被上訴人辯
      論意旨狀、上訴人辯論意旨狀）。
四、被上訴人主張上訴人所有系爭建物占有系爭土地Ａ部分，且
    該越界部分之建物僅供廚廁之用，並無民法第796條規定之
    適用，上訴人應拆除該越界部分之建物等語，惟為上訴人所
    否認，並以前詞置辯。經查：
　　(一)按土地所有人建築房屋逾越疆界者，鄰地所有人如知其越
  　　界而不即提出異議，不得請求移去或變更其建築物，民法
　    第796條定有明文。次按「土地所有權人建築房屋逾越疆
      界者，鄰地所有人如知其越界而不即時提出異議，不得請
      求移去或變更其建築物，為民法第796條前段所明定，此
      項土地相鄰關係致一方之土地所有權擴張，而他方之土地
      所有權受限制，該權利義務對於嗣後受讓該不動產而取得
      所有權之第三人仍繼續存在。」、「民法第796條前段所
      謂土地所有人建築房屋或逾越疆界者，鄰地所有人如知其
      越界而不即時異議，不得請求移去或變更其建築物云云，
      係因相鄰關係致一方所有權擴張，而他方之所有權受有限
      制，該關係並對嗣後受讓各該動產而取得所有權之兩造繼
      續存在。」最高法院85年度台上字第119號、71年度台上
      字第409號裁判要旨可資參照。
      1.系爭土地與相鄰之137-95地號土地原為廖為能所有，廖
        為能於62年6月8日將上開土地範圍「寬40台尺，深80台
        尺」部分，以5萬4千元售予胡張秀，立有暫收字據1紙
        ，廖為能已將137-95地號土地所有權移轉登記予胡張秀
        。嗣該暫收字據於77年8月1日加註「右列係包括瑞芳鎮
        ○○○段魚坑小段137-10號之內買賣在內，將來法令
        可辦理過戶時，需辦理分割出12坪9過戶買主，辦理過
        由買主指定名義辦理過戶。（賣主無條（件）提供過戶
        及分割有關証件辦理手續），一切費用由買主負擔。賣
        主廖為能買主胡聲根胡張秀」等字（見本院卷第60頁）
        ，並經證人廖為能到庭結稱：「137-95賣給胡張秀，已
        經賣給他幾十年了，賣給胡張秀的時候，有圍圍牆，在
　  　　137-10與137-95交界處，有圍圍牆，牆約一人的高度，
    　　胡張秀當時跟我買的時候，是從公路起算80台尺的寬，
      　那時137-95土地寬度不夠，而137-10是田地不能分割，
        當時137-10土地我是租給別人使用，承租人怕說我賣的
        土地佔用到他承租的範圍，所以他在137-10圍圍牆，他
        一承租土地就圍起來了，我賣137-95土地以前，圍牆就
        已經圍好了，我就跟胡張秀講範圍到圍牆為止（問：有
        無在上證三此收據＜即暫收字據＞上面寫過何字？提示
        ）我有賣137-10土地圍牆圍起來的部分連接137-95土地
        給胡張秀，但因為無法辦分割，所以沒有過戶137-10一
        部分土地給胡張秀。（問：有無賣137-10土地給胡張秀
        ？）有，圍牆是在137-10裡面，我賣給他的部分是到圍
        牆為止。」等語明確（見本院卷第44、45頁），核與胡
        張秀及上訴人間不動產買賣契約特約事項4.所載：系爭
        土地內分割出12.9坪係胡張秀向廖為能承購，因政令致
        現尚未辦理分割移轉等情相符；且依上訴人所提圍牆遺
        跡照片（見本院卷第93-95頁）觀之，其內背景之建物
        、電線桿、水管、環保清潔車等項亦與被上訴人所提照
        片（見本院卷第63-65頁）內之背景物體緊連相符，堪
        信證人廖為能之證詞為真正。被上訴人空言否認證人廖
        為能之證詞及圍牆遺跡照片之真正，顯與其不爭執上開
        賣買契約、暫收字據為真之行為相扞格，且無異否認其
        所提照片之真正，自不足採（見本院卷第46頁）。
      2.胡張秀於77年8月1日將137-95地號土地及系爭土地緊鄰
        137-95地號土地處分割出12.9坪土地售予上訴人，並於
        買賣契約第1條第3項約定「現仝小段137-10號土地尚無
        法分割移轉，嗣後政令可移轉分割時，乙方（即胡張秀
        ）無條件提供一切分割移轉文件簽章與甲方（即上訴人
        ）。」，復以特約事項註記「4.魚坑小段137-10號土
        地係乙方向廖為能承購現尚未辦理分割移轉，嗣後政令
        可分割移轉時，乙方應負責向前手（誤植「首」）出賣
        人索取一切分割移轉文件簽章，直接移轉與甲方名義，
        乙方絕無異議。」等字（見本院卷第56、59頁），胡張
        秀復到庭結證稱：「系爭土地是我賣給乙○○（即上訴
        人）沒錯。賣出很多年了，賣給他時，並未占用土地，
        ……系爭土地是我先生（胡聲根）向廖為能購買，再賣
        給乙○○。（問：土地賣出時如何點交給乙○○？）依
        據前手廖為能用水泥板圍出來的範圍賣給乙○○，點交
        給乙○○。」等語明確（見原審卷第80、81頁），並為
        兩造所不爭執，應堪信為真實。
　　　3.上訴人於92年間建築系爭建物時，廖為能雖未住在系爭
        土地附近，惟曾路過現場，並告以建屋範圍不得逾越上
        開圍牆，上訴人並依其指示建屋等情，亦據證人廖為能
        結稱：「92年時我經過那裡的時候，我有下車看，當時
　　　　乙○○（即上訴人）有隨便蓋一個小房子，材料是木頭
  　　　，是後來他房子被颱風吹倒，才蓋鐵房子，當時我看到
　　　　他蓋的木頭房子，我有告訴他，蓋的房子只能到圍牆，
  　　　不能佔用他人土地，他說好，我有跟他說不可以超過圍
　　　　牆，他說好。（問：有無看過相片裡面的房子？提示原
　　　　審卷第19頁後附照片）兩、三年前有看過，這個鐵房子
  　　　沒有超過圍牆，我認為圍牆有佔用到137-10土地，所以
　　　　鐵房子沒有超過圍牆，但有佔用到137-10土地。（問：
  　　　蓋木頭房子時，有無跟你說過？）他沒有經過我同意就
    　　已經蓋了，但我下車看到他的木頭房子，有跟他說不可
      　以超過圍牆，92年底時我又看到他的鐵房子，當時我只
        跟他說不能超過圍牆。（問：圍牆什麼時候不見？）92
        年底我看到鐵房子時，圍牆還在，什麼時候被拆，我不
        知道，我兩、三年沒回去，所以不知道圍牆什麼時候被
　　　　拆了。（問：你看到的鐵房子是否和相片相同？提示原
　　　　審卷110頁）差不多。（問：被上訴人庭呈五張照片上
  　　　的鐵房子是否你在92年底時看見的？提示本院卷第63-6
　　　　5頁）是的。」等語明確（見94年10月11日準備程序筆
　　　　錄），核與證人胡張秀所述：「（問：賣出土地後，你
  　　　是否看過卷內照片的鐵皮屋?）事後有看過鐵皮屋，那
　　　　是我們賣出後被告才搭建的，他是依照水泥板圍起來的
　　　　範圍搭建的。（原告：現在的鐵皮屋是新蓋的。）可能
  　　　是颱風後依照原範圍往上搭建的。」等情相符（見原審
　　　　卷第81頁），兩造對於證人胡張秀之證詞，既未加爭執
　　　　，應堪信為真實。
　　　4.由上可知，上訴人係於92年間在其向胡張秀買受之137-
        95地號土地及系爭土地緊鄰137-95地號土地處圍牆內12
        .9 坪土地上建築系爭建物，並因越界建屋而占有系爭
        土地Ａ部分；惟系爭土地原所有人廖為能知悉後，並未
        加異議。依前揭說明，上訴人越界建屋，應有民法第
        796條規定之適用，廖為能自不得請求上訴人將該越界
        部分之建物移去或變更其建物，此項土地相鄰關係致上
        訴人之土地所有權擴張，而廖為能之土地所有權受限制
        ，該權利義務對於嗣後受讓系爭土地而取得所有權之被
        上訴人仍繼續存在。
    (二)次按「民法第796條所謂越界建築，其建築物必為房屋，
      苟屬非房屋構成部分之牆垣、豬欄、狗舍或屋外之簡陋廚
      廁，尚不能謂有該條之適用。」、「民法第796條所定鄰
      地所有人之忍受義務，係為土地所有人所建房屋之整體，
      有一部分逾越疆界，若予拆除，勢將損及全部建築物之經
      濟價值而設。倘土地所有人所建房屋整體之外，越界加建
      房屋，則鄰地所有人請求拆除，原無礙於所建房屋之整體
      ，即無該條規定之適用。」最高59年台上字第1799號、67
      年台上字第800號判例可資參照。查上訴人所建系爭建物
      整體為房屋，有照片可稽，有一部分逾越疆界，占有系爭
      土地Ａ部分，已如前述。因越界部分之建物為系爭建物之
      構成部分，並非屋外加建之簡陋廚廁或牆垣，若予拆除，
      將損及建築物之整體性及經濟價值。揆諸前揭說明，上訴
      人越界建屋，有民法第796條規定之適用，並非無權占有
      ，被上訴人自不得請求上訴人將該越界部分之建物予以拆
      除。
五、至被上訴人所稱系爭土地Ａ部分，適為可供車輛出入之平地
    ，上訴人繼續使用該部分，恐致伊無法充分使用系爭土地乙
    節，非惟未舉證以實其說，且查系爭土地面積為2,855㎡，
    Ａ部分面積則為53㎡，僅占系爭土地1.8%，顯見越界部分對
    被上訴人之損害不大；況依民法第796條但書規定，被上訴
    人仍得請求上訴人以相當之價額，購買越界部分之土地即系
    爭土地Ａ部分，如有損害，並得請求賠償，均足以保障其權
    利，被上訴人此部分主張，亦無可取。
六、綜上所述，被上訴人主張上訴人越界部分之建物，無權占有
    系爭土地Ａ部分，應予拆除云云，為不可採。上訴人所稱其
    越界建屋，合於民法第796條規定，並非無權占有，被上訴
    人負有容忍之義務等語，為可採信。從而，被上訴人本於所
    有權，訴請上訴人拆除系爭土地Ａ部分上之建物，為無理由
    ，不應准許。其假執行之聲請亦失所附麗，應併予駁回。是
    原審為被上訴人勝訴之判決，並假執行及免為假執行之宣告
    ，自有未洽。上訴意旨指摘原判決不當，為有理由，應由本
    院予以廢棄，改判如主文第2項所示。又兩造其餘之攻擊或
    防禦方法及未經援用之證據，經本院斟酌後，認為均不足影
    響本判決之結果，自無逐一詳予論駁之必要，併此敘明。
七、據上論結，本件上訴為有理由，依民事訴訟法第450條、第
    78 條，判決如主文。
中　　華　　民　　國　　94　　年　　12　　月　　13　　日
                  民事第十七庭  審判長法  官  沈方維
                                      法  官  湯美玉
                                      法  官  張競文
正本係照原本作成。
不得上訴。
中　　華　　民　　國　　94　　年　　12　　月　　13　　日
　　　　　　　　　　　　　　　　　　　書記官  章大富
